【裁判字號】    92,上國,19
【裁判日期】    921230
【裁判案由】    國家賠償
【裁判全文】
臺灣高等法院民事判決                              九十二年度上國字第一九號
    上  訴  人  乙○○
                甲○○
    共      同
    訴訟代理人  黃怡騰律師
    被  上訴人  行政院農業委員會林務局新竹林區管理處
    法定代理人  郭武盛
    訴訟代理人  龍其祥律師  兼送達代收人
當事人間國家賠償事件，上訴人對於中華民國九十二年八月十二日臺灣新竹地方法院
九十一年度國字第四號第一審判決提起上訴，經本院於九十二年十二月十六日言詞辯
論終結，判決如下：
    主      文
上訴駁回。
第二審訴訟費用由上訴人負擔。
    事實及理由
壹、程序方面
    按第二審訴之變更或追加，非經他造同意，不得為之，但擴張或減縮應受判決事
    項之聲明者，不在此限。民事訴訟法第四百四十六條、第二百五十五條第一項第
    三款分別定有明文。本件上訴人訴之聲明原為請求判命(1)被上訴人應給付上訴人
    新台幣（下同）二百九十萬九千零七十元，及自起訴狀繕本送達翌日即九十一年
    八月八日起至清償日止，按年息百分之五計算之利息；(2)被上訴人應各給付上訴
    人三十五萬元，及自九十一年一月一日起至清償日止，按年息百分之五計算之利
    息；(3)被上訴人應自九十年九月一日起至上訴人死亡之日止，按月於每月五日前
    分別給付上訴人乙○○及甲○○各七千九百元。嗣於本院審理中減縮其訴之聲明
    求為判命被上訴人應給付上訴人三百三十七萬零七十元，及自起訴狀繕本送達被
    上訴人之翌日即九十一年八月八日起至清償日止，按年息百分之五計算利息之判
    決，依首開規定，自屬合法，合先敘明。
貳、實體方面
一、本件上訴人主張：其子陳紹愚於九十年八月二十六日駕駛宜龍實業股份有限公司
    （下稱宜龍公司）所有、牌照號碼Ｐ八─二七七二號自用小客車，行經新竹縣五
    峰鄉○○村○○○○○道下坡路段外側六點九公里處，為與對向來車交會而減速
    靠邊，未料由於該路段外緣並未設置護欄等防護設施及適當之警告標誌或標線，
    且路旁雜草、落葉叢聚未加妥善清理維護，致無從研判車輪與路緣間之距離，陳
    紹愚所駕自小客車乃自路緣滑落並翻跌山崖，當場受有頸、胸、腹、背部鈍力損
    傷，經送竹東榮民醫院急救，仍於當日下午一時三十分許傷重不治死亡，而其前
    開所駕駛之自小客車亦完全毀損。茲因陳紹愚之死亡結果係因被上訴人職司維護
    管理之公有公共設施即前開林道之設置管理上有所欠缺所致，上訴人遂於同年十
    月十一日依國家賠償法第三條第一項及第十條第一項等相關規定，以書面請求被
    上訴人就上訴人所蒙受之財產上及非財產上損害負起國家賠償責任，惟竟遭被上
    訴人於同年十一月八日函覆拒絕賠償，是上訴人自得依法提起本件國家賠償之訴
    。又縱本院認定陳紹愚於事發當時之駕駛行為有不當之處，亦無礙於被上訴人應
    依國家賠償法第三條第一項所應負之賠償責任，蓋被上訴人就前開林道之設置及
    管理確有疏失，且與陳紹愚之死亡結果間具有因果關係，則即使陳紹愚本身有任
    何之過失，亦僅屬導致其死亡結果之原因之一，充其量僅發生與有過失之適用問
    題，而不影響被上訴人應負之損害賠償責任。按國家賠償法第五條明定：「國家
    損害賠償，除依本法規定外，適用民法規定」，故有關國家損害賠償之範圍，應
    適用民法之相關規定。上訴人因其子陳紹愚於九十年八月二十六日死亡，而為相
    關收殮、治喪、埋葬等事宜計支出殯喪費用二百一十萬九千零七十元，自得依民
    法第一百九十二條第一項規定請求被上訴人賠償。又陳紹愚係上訴人之長子，依
    民法第一千一百十四條第一款及第一千一百十五條第一項第一款等規定，對上訴
    人負有優先順位之法定扶養義務，事發前上訴人之生活起居等相關花費皆由陳紹
    愚負擔；今因被上訴人未就大鹿林道善加妥適設置管理，導致陳紹愚之死亡，造
    成上訴人生活頓失所依，業已陷入不能維持基本生活之虞，上訴人自得就其扶養
    請求權遭受之侵害請求被上訴人賠償，爰依民法第一百九十三條第二項及第一百
    九十二條第三項之規定，請求被上訴人以每月五日前以定期支付之方式，給付上
    訴人各九千七百元之扶養費用。且陳紹愚事發當時，尚值青壯之年，平日與上訴
    人之感情甚為親篤，對於上訴人之日常生活亦照料關懷有加，且因陳紹愚生前無
    配偶、子女，長時間陪伴於上訴人之側孝敬二老，與上訴人二人間之親情交流與
    互動，遠較一般結婚生子、另組家庭之成年兒女更為濃厚綿密。上訴人自得依同
    法第一百九十四條規定，請求被上訴人給付上訴人各四十萬元之精神慰撫金，以
    略填補上訴人所受精神上痛苦於萬一。另陳紹愚事發當日行經大鹿林道時駕駛之
    自小客車為宜龍公司所有，該車輛因被上訴人設置、管理前開林道肇事路段之欠
    缺而完全毀損，致陳紹愚須就該車輛之價額向宜龍公司負擔損害賠償義務，復因
    陳紹愚生前未婚、亦未育有任何子女，上訴人依民法第一千一百三十八條規定遂
    成為陳紹愚之第一順序繼承人，依同法第一千一百四十八條規定須承受陳紹愚之
    一切權利、義務，自包含陳紹愚對宜龍公司所負之損害賠償債務，嗣上訴人與宜
    龍公司達成以七十萬元作為賠償金額之協議，並已如數給付賠償金，上訴人自得
    依民法第二百十六條第一項規定請求被上訴人填補此部分之損害，而上訴人基於
    訴訟經濟之考量，就此部分之損害僅請求三十五萬元。爰依國家賠償法之規定，
    請求判命(1)被上訴人應給付上訴人二百九十萬九千零七十元及自起訴狀繕本送達
    翌日即九十一年八月八日起至清償日止，按年息百分之五計算之利息、(2)被上訴
    人應各給付上訴人三十五萬元及自九十一年一月一日起至清償日止，按年息百分
    之五計算之利息、(3)被上訴人應自九十年九月一日起至上訴人死亡為止，按月於
    每月五日前分別給付上訴人乙○○及甲○○各七千九百元、及宣告假執行之判決
    （上開請求，原審為上訴人全部敗訴之判決）。並於本院上訴減縮聲明：(一)原判
    決關於後開第二項部分廢棄。(二)被上訴人應給付上訴人三百三十七萬零七十元及
    自起訴狀繕本送達翌日即九十一年八月八日起至清償日止，按年息百分之五計算
    之利息。(三)上訴人願供擔保，請准宣告假執行。
二、被上訴人則以：就前開林道之設置方面，肇事地點前後十分平直，因該處為陡峭
    山崖地形，路基臨崖處均築有駁坎，故強予設置護欄，則將使路面更為狹窄，且
    使原本平直之道路突起數十公分寬之水泥護牆，一般駕駛人更容易撞上護欄，故
    在該處設置護欄反而欠缺通常應具備之安全性。又相關法令並未規定路肩之最低
    寬度，亦即道路不一定須有路肩。況汽車必須行駛於車道中，不得行駛於路肩，
    道路交通管理處罰條例第四十五條第十二款亦有明文，故縱使前開林道肇事路段
    之路肩僅有九公分，亦與道路之設置管理是否欠缺無涉。且依據新竹縣警察局橫
    山分局製作之事故現場圖及上訴人提出肇事翌日拍攝之錄影帶勘驗內容，均可看
    出肇事路段之路肩有三十公分以上。另就前開林道之管理，被上訴人每年均編有
    經費整修維護，縱因颱風、地震等天災事變造成道路坍方，亦即時進行招標維修
    ，故上訴人指稱前開林道之土石鬆軟滑落，致路基掏空云云，均屬其片面之詞，
    並不足採。又前開林道號誌、標示、標線之設施或管理，係綜合該林道之性質，
    本於林業主管機關之專業判斷，於適當地點設置必要之標誌，且為提醒入山民眾
    ，另於進入前開林道分叉路口處亦設有巨型之警告牌示：「本大鹿林道土場至觀
    霧，全長二八公里，沿線彎曲，路滑狹窄，落石危險，嚴禁超車，時速限制二十
    公里，小心駕駛」等語。至上訴人主張前開林道路緣外佈滿長草，導致路緣白線
    覆蓋不明，事故發生後始派員加強修剪云云，惟依上訴人所提之照片，肇事路段
    之車道邊線均甚為清晰，且原法院勘驗上訴人提出肇事現場拍攝之錄影帶，錄影
    畫面中之路旁白線亦均清晰可見，足見上訴人此部分主張亦有不實，況系爭林道
    既為依山勢地形開闢而成之專業林用道路，系爭林道全程均為林葉茂盛，草木叢
    生之狀況，與一般道路之性質迥然不同，被上訴人依據系爭林道草木生長習性，
    每年均有編列經費為除草修剪及維護。又上訴人於距肇事發生四個月後即九十年
    十二月七日再度至現場錄影及蒐集證據，肇事之林道亦無雜草叢生，且路旁白線
    亦無因草覆蓋而不明情事，是上訴人主張被上訴人係事先派員修剪雜草，自係推
    測之詞。車禍現場路段旁邊為鵝卵石駁坎，不可能長草，有的話亦只是蕨類或青
    苔之類，縱使有草，車子如何會往草衝過去呢？另依國家賠償法第三條第一項請
    求賠償者，必須在正常狀況下使用公共設施，且公共設施之設置或管理有欠缺始
    得請求；然而系爭林道為單車道，依規定僅能在避車道錯車不能雙向會車，本件
    車禍之發生係因陳紹愚於會車時，未依規定停在避車道讓上坡車先行並強行會車
    ，且其主要注意力貫注於與前車保持距離，對其所駕駛之車是否逾越車道邊線並
    未留意所致。是被上訴人就前開林道之設置及管理均無欠缺，且本件事故亦係由
    陳紹愚所自行造成，其損害與前開林道之設置或管理並無因果關係。另就上訴人
    所主張之各項損害部分，其中殯葬費用顯逾社會一般標準，另上訴人並未能舉證
    證明其等係不能維持生活，則其請求扶養費亦無理由。且查上訴人二人於七十五
    年四月間離婚，上訴人乙○○獨居，上訴人甲○○則與次子陳紹寒共居，上訴人
    二人均未與陳紹愚同居，則何以其得主張被上訴人每月應給付各七千九百元之扶
    養費，況上訴人有子女多人，亦不應由陳紹愚獨負擔扶養費用。又因上訴人之子
    八十歲之人，故陳紹愚死亡對其等應不致有太大精神痛苦，其各請求四十萬元之
    慰撫金，亦嫌過高。至車損部分，上訴人主張與宜龍公司間以七十萬元達成賠償
    協議云云，惟此為被上訴人否認，縱屬真實，亦不能拘束被上訴人等語，資為抗
    辯。並於本院答辯聲明：(一)駁回對造之上訴。(二)如受不利之判決，願供擔保請准
    宣告免為假執行。
三、查本件上訴人主張其子陳紹愚於九十年八月二十六日駕駛宜龍公司所有、牌照號
    碼Ｐ八─二七七二號自小客車，行經新竹縣五峰鄉○○村○○○○○道下坡路段
    外側六點九公里處，為與對向來車交會而減速靠邊，未料陳紹愚所駕自小客車自
    該路緣滑落並翻跌山崖，當場受有頸、胸、腹、背部鈍力損傷，經送竹東榮民醫
    院急救，仍於當日下午一時三十分許傷重不治死亡，而其前開所駕駛之自小客車
    亦完全損毀等情，有其提出陳紹愚之除戶謄本及死亡證明書影本各一件、事故現
    場照片二幀、上訴人與宜龍公司於九十年十月三日達成之賠償協議書影本一份等
    為證（見原審卷第二一至二三頁），復為被上訴人所不爭執，自堪信為真實。是
    本件首應審究者，厥為：(一)被上訴人就上開林道肇事路段之公有公共設施設置及
    管理是否有欠缺？(二)如有欠缺與上訴人之子陳紹愚之死亡結果有無相當因果關係
    ？茲分項詳析如后：
(一)、被上訴人就前開林道肇事路段之公有公共設施設置及管理並無欠缺：
  1.按公有公共設施因設置或管理有欠缺，致人民生命、身體或財產受損害者，國家
    應負損害賠償責任，國家賠償法第三條第一項定有明文；又前開所謂「設置或管
    理有欠缺」，係指因公共設施於建造之初即存有瑕疵或建造後之維持、修繕及保
    管等不完全，以致該公共設施欠缺通常應具備之安全性而言。至欠缺的有無，應
    綜合考慮公共設施之構造、用法、場所的環境及利用狀況等各種情事，客觀、具
    體、個別決定之。是國家賠償法第三條第一項所定國家賠償責任之發生，必須在
    客觀上以有公共設施之設置或管理有欠缺為前提，倘國家對於公有公共設施之設
    置或管理並無欠缺，縱人民受有損害，國家亦不負賠償責任（最高法院七十二年
    度台上字第三一八二號判決意旨參照）。是被上訴人就設置管理之前開林道是否
    有欠缺通常之安全性，自應基於上述各項為判斷。
  2.查林道乃位於國有林地，並分為甲種、乙種、丙種林道，均屬於單車道，其中丙
    種林道，其路基寬度，就土質之路堤、路塹分別為四點四、四點０公尺，石質之
    路堤、路塹分別為四點二、三點八公尺，並採半挖半填方式，路基寬度三點六公
    尺者則設護欄，路面寬度為二點八公尺，路面厚度在填方處為零點一五至零點二
    五公尺，挖方處則為零點一至零點一五公尺，另避車道則係利用地形加寬二點五
    公尺等情，有甲種、乙種、丙種林道設計規範各一份在卷可按（見原審卷第二五
    九至二六一頁）。本件肇事路段係屬丙種林道，為雙方所不爭，則由上述，可知
    林道因係位於國有林地內，在設置上即係依山勢、地形闢建，以盡量保留原始林
    貌，其中丙種林道無論由路寬、路厚、施作方式、避車道等，均可見係採低度開
    發，即儘量避免人工施設為原則自明。本件上訴人雖主張前開林道之肇事路段並
    未設置護欄，自欠缺通常安全性云云。惟查前開林道在肇事路段之臨崖部分係屬
    於較陡峭之地形，且無樹木等阻擋物等情，業據原審會同兩造至現場履勘在卷（
    見原審卷第一八八頁筆錄）；基於前述，就丙種林道之設計規範，除堅石開山地
    段路基寬度三點六公尺部分應設置護欄外，並無應設置護欄之規定；而查前開林
    道係屬於丙種林道，另就肇事路段於發生肇事之時，其路面寬度為三點三七公尺
    ，靠臨山壁部分之道路邊線至路外緣寬度為零點七公尺，臨崖部分之道路邊線至
    路外緣寬度則為零點三公尺等情，有道路交通事故調查報告表附於原法院檢察署
    九十年度相字第五二０號相驗卷可按。則依上開記載，前開林道肇事路段於肇事
    發生時之路基寬度為四點三七公尺；另原審經會同兩造至現場履勘測量結果，肇
    事路段之路面寬度三點三八公尺，路基寬度則為四點二五公尺等情（見原審卷第
    一八八頁勘驗筆錄）；是無論係肇事當時經由警方測量或原審會同兩造至現場履
    勘測量結果，其路基寬度均未符前開丙種林道設置護欄之規定，從而肇事路段未
    地形採低度開發設置，以盡量保留原始林貌，又既係依據原本地形設置，則道路
    自然較崎嶇、多彎路，因而限制行駛之時速均較低（如丙種林道之時速即不得超
    過二十公里），亦賦與駕駛人較高之注意義務。又因林道之設計既在維持地形之
    完整及不破壞原始林貌，則就林道之各路段是否應在臨崖處設置護欄以避免人車
    翻落，或係設置警告、危險標誌、反光鏡等安全設施促使駕駛人注意，或係依地
    形設置避車道，只要符合通常之安全性，即屬主管機關之行政裁量範圍，亦即除
    有在參酌當地路面狀況、行車速率、肇事紀錄等因素下，認該路段為高危險路段
    ，如不設置護欄，即易造成人車翻落情事時，而致主管機關僅能選擇設置護欄而
    無其他之裁量，始可認主管機關此時如未設置護欄，方屬安全設施有所欠缺，否
    則尚難以主管機關未設置護欄一事，即認定其就道路之設置有欠缺。查前開林道
    之肇事地點前後均有邊坡草坪空地，而由距肇事路段上方約十幾公尺處，往肇事
    路段看去，可看到在肇事路段係屬於明顯凹下之山崖，另道路之兩旁均劃有白色
    邊線，且均可明見等情，業據原法院至現場履勘在卷（見同上卷勘驗筆錄）。又
    由上訴人提出之現場相片、現場示意圖及原審勘驗上訴人提出之現場拍攝錄影帶
    （見原審卷第二八九頁勘驗筆錄）結果，其肇事地點在陳紹愚駕駛方向屬於下坡
    路段，且要進入肇事地點前方不遠處，係屬於向左方之轉彎，而過肇事地點後又
    緊接一個向左方之彎道，另肇事路段之前後方均緊接邊坡草坪空地，在下坡路段
    快至肇事路段前，可看到肇事地點旁係屬山凹等情狀，則車輛行經該路段轉彎處
    即應減速，又因係向左彎方向，且屬於下坡路段，一般駕駛人之駕駛習慣會向道
    路之中央內（左）側行駛，加以在行經肇事路段之前，因處於由上往下方，亦可
    見肇事路段之臨崖處係屬於凹下之山崖，通常為避免危險，亦自然會偏往內側行
    駛；另基於前述，前開林道之時速限制為二十公里，在行經肇事路段前之彎道時
    ，縱發現對向有車輛駛來，因車速本甚低，加以逢彎道減速，亦可隨時煞停，或
    可暫停於肇事路段前方之邊坡草坪空地；亦即通常情形車輛駕駛人行經肇事路段
    時，並不會駛出邊線，則基於上述各情，並考量護欄係屬於另設置之人工設施，
    從而設置機關即被上訴人未設置護欄，即難認有何欠缺通常安全性情事。上訴人
    雖另主張前開林道六公里、六點五公里、七點五公里之臨崖處均設有護欄，足見
    肇事地點未設置護欄係欠缺通常安全性云云；惟查前開路段固有設置護欄，惟其
    中六公里、六點五公里處係為向（左）內轉彎處之折點，至七點五公里處則為一
    過該路段即要向右轉彎，此為兩造所不爭執，並有現場照片足憑（見原審卷第三
    二七頁）從而與本件之肇事路段均有不同，自不能以上開路段有設置護欄，即謂
    肇事路段未設置護欄，即屬其設置欠缺通常之安全性。次查原審經會同兩造至現
    場履勘結果，前開林道全線除少部分臨崖處設有水泥護欄外，大部分臨崖處均無
    護欄設置（見同上勘驗筆錄），亦足見肇事路段未設置護欄，尚不能認為其欠缺
    通常安全性自明，從而上訴人主張被上訴人在肇事路段之臨崖處並未設置護欄，
    係屬欠缺通常安全性云云，即不足採。
  3.上訴人另主張前開林道肇事路段之路面過於狹窄，且路緣與山壁間之草地僅約九
    公分寬，易使下坡車輛在會車時之外側車輪突出懸空，導致整輛汽車翻落，自欠
    缺通常安全性云云。查本件肇事發生時，經警察至現場調查測量結果，肇事地點
    臨崖部分之道路邊線至路外緣寬度為零點三公尺，有前開道路交通事故調查報告
    表附於前開相驗卷可按；而原審會同兩造至現場履勘時，因距肇事日已有一年四
    個月，從而原審履勘時，就肇事地點臨崖處之邊線至路基外緣駁坎，經測量結果
    ，其最短處雖為九公分，惟此應係肇事發生後，因下雨、地形、地物變更等因素
    所致。且查汽車駕駛人除準備停車或臨時停車外，本不得駛出路面白色邊線，從
    而路肩之寬度為何，亦不致影響道路本身應具之安全性；且查臨崖處如保留較寬
    之路肩，因臨崖處較諸臨山壁方向之路邊更易滋生雜草，則駕駛人由外觀因見到
    路肩較寬，在發現對向有車輛時即可能誤認為將車輛駛出邊線外而便於會車，如
    加上雜草，更易產生誤判，反易造成墜落之危險。反之，如臨崖處之路肩較窄，
    因駕駛人由外觀無法看到明顯之路肩，則為免發生危險，通常較會遵行車道，從
    而上訴人主張肇事路段臨崖處之路肩僅有九公分，因而欠缺通常安全性云云，即
    不足採。又查前開林道係屬於丙種林道，車道之設計均為單車道，且路面寬度為
    二點八公尺等情，有前開丙種林道設計規範在卷可考（見同上卷第二六一頁），
    而前開肇事路段之路面寬度為三點三八公尺，業已超過前開設計規範之標準，且
    就單車道而言，前開寬度亦無過狹之情形，是上訴人主張肇事路段因設置寬度過
    狹，未予闢山加寬，而有欠缺通常安全性云云，亦不足採。
  4.上訴人又主張前開林道之路面寬度由七公里處約四百五十公分，至肇事地點縮減
    至約三百三十八公分，臨崖處又呈陡峭角度，路況險惡，被上訴人卻未於該特殊
    路況前方設置警示駕駛人之標誌或標線，自亦欠缺通常安全性云云。惟按標誌、
    標線、號誌之設置目的，在於提供車輛駕駛人及行人有關道路路況之警告、禁制
    、指示等資訊，以便利行旅及促進交通安全。所謂標誌，係以規定之符號、圖案
    或簡明文字繪於一定形狀之標牌上，安裝於固定或可移動之支撐物體，設置於適
    當之地點，用以預告或管制前方路況，促使車輛駕駛人與行人注意、遵守之交通
    管制設施；標線則以規定之線條、圖形、標字或其他導向裝置，劃設於路面或其
    他設施上，用以管制道路上車輛駕駛人與行人行止之交通管制設施；又標誌、標
    線、號誌之設置、養護及號誌之運轉，由主管機關依其管轄辦理之等情，道路交
    通標誌標線號誌設置規則第二條、第三條第一、二款、第四條第一項分別定有明
    文。從而就前開林道之號誌、標示、標線之設置，應由主管機關即被上訴人參諸
    前開規定，並綜合考量前開林道之性質，諸如地形、環境、氣候、視野、景觀、
    法令限制等情事，本於林業主管機關之專業判斷，於適當地點定之。查前開林道
    係屬於山地管制區，於進口處設有檢查哨及柵欄管制，並張貼告示表明為山地特
    定管制區，入山者應向主管警察機關申請入山許可證等語，業據原法院會同兩造
    履勘屬實（見同上筆錄）；另被上訴人機關為提醒入山之駕駛人，於進入林道分
    叉路口處即設有巨型之警告牌示：「本大鹿林道土場至觀霧，全長二八公里，沿
    線彎曲，路滑狹窄，落石危險，嚴禁超車，時速限制二十公里，小心駕駛」等語
    （見同上卷第八七頁）。又前開林道自入口處不遠至約八點二五公里處之上坡路
    段，計有設置「路基下陷，小心駕駛」、「注意落石，小心駕駛」、「注意落石
    ，小心駕駛」、「危崖」、「狹路」、「注意落石」、「連續彎路」、「連續彎
    路」、「限速二十公里」、「行車小心」等警告、禁制標誌；而下坡路段（即上
    訴人之子陳紹愚行駛之方向）自約九點一公里處起至入口處，沿途亦陸續設有「
    水深危險」、「路基崩塌」、「注意落石、路基缺口、小心駕駛」、「注意落石
    、路基缺口、小心駕駛」、「連續彎路」、「連續彎路」、「注意落石、路基缺
    口、小心駕駛」、「右側縮減」、「注意落石」、「小心駕駛」、「注意落石、
    路基缺口、小心駕駛」、「注意落石」、「路基鬆軟」、「請減速慢行」等警告
    標誌等情，此有上訴人所提出之前開林道警告標誌設置情形資料一份為證（見同
    上卷第三六至三七頁），亦經原審至現場履勘屬實（見同上筆錄）。依據上開警
    告標誌設置資料所示，前開林道之下坡路段，在肇事地點前約一點二公里及後方
    約零點六公里處，均設有「連續彎路」之警告標誌，而屬於連續彎道之道路，本
    無庸於每個彎道均設置警告標誌，從而被上訴人機關既已在肇事地點之前後方均
    道；而行經彎道本即應減速慢行，則在原本速限僅二十公里又係臨崖之路段，經
    由肇事地點前「連續彎路」之警告標誌提醒，則駕駛人行經肇事路段前，通常即
    會注意慢行，並注意彎道可能產生之危險，亦難認被上訴人機關就前開標誌之設
    置有何欠缺通常安全性之情形。上訴人另主張肇事路段之路面寬度有明顯縮減，
    被上訴人卻未設置狹路或路寬縮減之警告標誌或標線，以提醒警示車輛駕駛人，
    在設置上自屬欠缺通常安全性云云。然查有關狹路標誌之設置，係規定於道路交
    通標誌標線號誌設置規則第二十七條、第二十八條；而該規則第二十七條規定設
    置之「警７」狹路標誌，係規範雙車道路面寬度縮減為六公尺以下時適用，而查
    前開林道係依山臨崖蜿蜒轉折之單車道，從而自無前開應設置「警７」狹路標誌
    規定之適用；至同規則第二十八條第一項規定「警８」、「警９」路面減縮標誌
    ，則係以多車道減縮車道及規則寬路面減縮為窄路面時適用，而基於前述，前開
    林道係依據地形設置，因此全程之道路均屬寬窄不一之自然路面，則縱因肇事路
    面寬度有所減縮，因並無前開規定之適用，從而被上訴人機關未設置狹路或道路
    減縮之警告標誌、標線，經核亦無管理欠缺之處，上訴人此部分主張不足採。至
    上訴人主張前開林道六點０公里處，被上訴人有設置「右側縮減」之警告標誌，
    如前開林道不適用道路交通標誌標線號誌設置規則相關規定，則被上訴人機關當
    無設置上開標誌之必要云云。惟查是否設置及如何設置標誌、標線，既由主管機
    關辦理，從而主管機關即被上訴人就是否要設置如「右側縮減」之警告標誌，即
    應由主管機關依據前開道路交通標誌標線號誌設置規則之規定及考量前開林道之
    性質，諸如地形、環境、氣候、視野、景觀、法令限制等因素定之；從而縱依據
    前開規則之規定，並無須設置狹路或路面縮減警告標誌，惟經綜合考量上開各項
    因素結果，認為設置相關警告標誌，將更可增加安全性，被上訴人加以設置，自
    無不可。而此增加法令所無之警告標誌設置，亦無從即謂其餘路段亦有設置之必
    要，亦即仍應考量設置之必要性。查被上訴人於前開林道約六公里處確設有「右
    側縮減」之標誌，固有上訴人提出之相片二張（見同上卷第三八頁）為證；惟由
    前開相片觀之，該「右側縮減」標誌係設在向右方轉彎路段之前一段距離，而因
    車輛行駛向右轉彎時，易向右側偏移，而如該路段之右側道路又有縮減，如無相
    關警告標誌，將易使駕駛人於行經該路段向右轉彎時因偏移而易生事故，從而在
    該路段前方設置「右側縮減」之警告標誌，經核即有其必要。如前所述，在要進
    入肇事地點前方不遠處，係屬於向左方之轉彎，而過肇事地點後又緊接一個向左
    方之彎道，另肇事路段之前後方均緊接邊坡草坪空地，在下坡路段快至肇事路段
    前，可看到肇事地點旁係屬山凹等情，已如前述，則因肇事地點之前後路段係屬
    於連續彎道，且均係向左彎方向，又屬於下坡臨崖路段，一般駕駛人之駕駛習慣
    會向道路之內（左）側行駛，與前開六點０公里路段之情形顯然不同，自無從以
    該路段有設置「道路縮減」之警告標誌，即謂肇事地點前未設置相類之警告標誌
    即屬欠缺通常安全性，是上訴人此部分之主張亦不足採。
  5.上訴人又主張前開肇事路段於事故發生時，其路外佈滿未修剪之長草，並覆蓋路
    緣之白線，因被上訴人未善加養護清理，致駕駛人行經該路段時無法依目測正確
    判斷路況，亦無法辨認肇事地點之臨崖處係屬於陡峭之山凹，且不見所謂之避車
    處，被上訴人對於林道之管理自有欠缺通常之安全性云云。查被上訴人就前開林
    道路面兩旁雜草木砍除工作，每年均編列經費招標辦理，另就因颱風、地震等天
    災事變造成之道路坍方及平日路面之整建改善，亦有按招標進行維修等情，有投
    標資料十件在卷可考（見同上卷第七七至八六頁），是上訴人主張被上訴人機關
    就前開林道之養護管理有欠缺云云，亦屬無據。上訴人雖復主張：被上訴人提出
    之發包資料，縱或屬實，然至多僅能證明被上訴人曾就系爭林道之整建改善等工
    程，對外發包委請廠商辦理而己，惟此一發包事實，尚不足佐證實際承作工程之
    人，即被上訴人之義務履行輔助人，即已確實善盡養護路面、清除整理路緣雜草
    落葉之維護義務；此觀諸於本件事故發生之時，發生事故地段之路面，其路緣外
    竟係佈滿長草，未見維護機關加以修剪，並導致路緣之白線，幾乎盡遭覆蓋不明
    （見同上卷第四十頁）即可明證。此外，再參諸事故發生之後，被上訴人驚覺該
    路段確屬危險地段，而始派員加強修剪路旁雜草、枝葉之後所拍得之照片，兩者
    加以對照之後（見同上卷第四一至四二頁），即足明證系爭林道路側之雜草、落
    葉清理工作，確實未必有合理且確實之維護。又被上訴人就林道路面兩旁雜草木
    之清除工作，共計曾於八十九年間三次發包清理，其完工日期，分別為八十九年
    三月十一日、七月十四日及十二月十五日。而迄九十年間，僅唯一於九十年八月
    卅一日開工、九十年十二月十日竣工（見同上卷第八四頁），易言之，自八十九
    年十二月十六日起至九十年八月卅日間，長達八個月以上之時間，被上訴人皆未
    曾派員至系爭林道進行清除修剪路旁雜草木之工作，適足以明證被上訴人並未確
    實定期清理路旁雜草，故導致陳紹愚於九十年八月二十六日行經該林道六點九公
    里路段時，因臨崖側路旁雜草過長，覆蓋路肩及路面，並與前後路面較寬處之雜
    草連成一片，始造成駕駛人產生該地段外側為草地之誤判，進而發生本件事故，
    證人劉劍秋亦證稱在肇事路段臨崖部分因長有很多草，容易對駕駛人造成誤判云
    云。惟查證人劉劍秋係與陳紹愚一起組成共計十部車之車隊前往觀霧出遊，並緊
    接著陳紹愚駕駛之車後方行駛，足見證人劉劍秋與陳紹愚之交情匪淺，在當發生
    本件肇事又無法查得對向會車之駕駛人後，為能使陳紹愚之父母獲得賠償，衡情
    其證述自較偏袒於上訴人，是其上開所述，難免偏頗而不足採。然次查原審勘驗
    上訴人於肇事翌日至現場所拍之錄影帶結果，肇事路段均可明見路旁之白色邊線
    ，另肇事路段之山凹亦可看到部分草及植物有往下之痕跡，但因此部分畫面出現
    短暫，無法判斷草及植物開始有往下痕跡距離路面邊線之高度約有多少，之後錄
    影畫面有呈現發生肇事路段上方亦即前開林道七公里處地點，而由上方往下方拍
    攝，有部分可見較高之草，但多數路面仍可見白色邊線等情（見同上卷勘驗筆錄
    ）；從而上訴人主張肇事路段於事故發生時，其路外佈滿之長草業已覆蓋路緣白
    線云云，即無可採。且證人劉劍秋亦證稱在行經肇事路段前如不塞車的話，應可
    由上方看到肇事地點之山凹等情（見同上卷第二四○頁筆錄）；既由肇事路段前
    可由上方見到肇事地點臨崖旁之山凹，則縱令肇事當時之草較長，衡情亦不致會
    產生誤認之情形。雖證人劉劍秋表示因肇事當時係塞車，所以主要之注意力係在
    與前車保持距離，而較不會注意到肇事地點之山凹云云；惟按汽車行駛時，駕駛
    人本應注意車前狀況及兩車併行之間隔，並隨時採取必要之安全措施，交通安全
    規則第九十四條第三項定有明文，是縱令屬於塞車時段，駕駛人所應注意者絕非
    僅為與前車之距離，且因塞車之車速甚慢，對於車前之各項動態，將更易掌握，
    足見證人劉劍秋此部分所述並不足採，而無從作為上訴人此部分主張之有利證明
    。查原審會同兩造至現場履勘結果，肇事路段之臨崖處設有駁坎，而駁坎上有覆
    著淺土等情（見同上卷勘驗筆錄）；又駁坎覆著淺土，固可能會生長出淺根植物
    ，惟因其根甚淺，則其生長之高度自有其限度，從而上訴人前開主張其長草已達
    一個人高，並覆蓋白色邊線云云，更不足採。又由上訴人所提出於肇事翌日至現
    場錄影所拷拍之照片觀之，就肇事地點之前方邊坡草地固有較高之雜草，惟就肇
    事地點並無從看出有長草蔓生之情形（見同上勘驗筆錄及現場照片（見原審卷第
    三三四頁））。另由上訴人所提出九十二年六月二十四日再至肇事現場拍攝之照
    片（見同上卷第三二七至三三二頁）觀之，就肇事地點及附近前後路段之雜草固
    然較長，然由肇事地點臨崖山凹處雜草生長之方向（會向山凹處傾斜）、雜草形
    成之情形（肇事地點可看出雜草係沿山凹向下方延伸，肇事前方之邊坡空地則係
    較整片之草地），均不致誤認肇事地點臨崖處並非山凹地形，益證上訴人此部分
    主張不足採。故上訴人聲請函查當地草種及生長情形，自無必要。
  6.基於上述，被上訴人所設置管理之前開林道就肇事路段部分，既無欠缺通常安全
    性之情事，從而上訴人主張被上訴人應依國家賠償法第三條第一項規定，對上訴
    人負國家賠償責任云云，即不足採。
(二)、被上訴人就前開林道肇事路段之設置或管理縱有欠缺，此一欠缺與上訴人之子陳
    紹愚發生駕車墬落山崖事故亦無相當因果關係存在：
  1.按得依國家賠償法第三條第一項規定請求賠償者，係以被害人之生命、身體或財
    產所受損害，與公有公共設施在設置上或管理上之欠缺，有相當因果關係者為限
    ；亦即在公有公共設施因設置或管理有欠缺之情況下，依客觀之觀察，通常會發
    生損害者，即為有因果關係，如必不生該等損害或通常亦不生該等損害者，則不
    具有因果關係；亦即依經驗法則，綜合行為當時所存在之一切事實，為客觀之事
    後審查，認為在一般情形上，有此環境，有此行為之同一條件，均發生同一之結
    果者，則該條件即為發生結果之相當條件，行為與結果即有相當之因果關係，反
    之，若在一般情形上，有此同一條件存在，而依客觀之審查，認為不必皆發生此
    結果者，則該條件與結果並不相當，不過為偶然之事實而已，其行為與結果間即
    無相當因果關係（最高法院八十四年度台上字第一００四號、八十五年度台上字
    第二二二七號判決意旨參照）。從而縱認被上訴人就前開林道肇事路段之設置管
    理有欠缺，仍應以該項欠缺與本件事故有相當因果關係，始能令被上訴人負國家
    賠償責任。
  2.上訴人主張因前開肇事地點山凹及其前後路段長滿雜草，對陳紹愚之視線易造成
    誤判，被上訴人復未就路寬之減縮設置適當警示標誌、標線或護欄，乃致陳紹愚
    無法判斷路況之變化，誤認肇事路段外側尚有餘裕可供通行或避車，始將車輛駛
    出白線以外，而當陳紹愚之右前輪陷落時，又誤認為僅是陷入路邊軟泥，稍微加
    油即可駛回路面，因而致後輪亦懸空於山壁外、甩尾而致車輛翻落，則被上訴人
    就前開林道之設置管理欠缺自與本件事故之發生有相當因果關係云云。惟查此為
    被上訴人所否認，上訴人固聲請訊問證人劉劍秋為證，而證人劉劍秋雖證稱在肇
    事路段臨崖部分有作駁坎，但低於路面，而該處因長有很多草，容易對駕駛人造
    成誤判，而當陳紹愚行駛該路段與對向會車時並未停車，只是緩慢向前行駛，但
    因行經駁坎時右前車輪有陷下去，當時看到陳紹愚有稍微加點油，想要將車開上
    來，惟車子繼續往崖邊跌下去，而陳紹愚所駕駛之車輛在事故發生前之狀況並無
    可能於肇事路段外之地點與對向車會車云云（見同上卷第二三九頁筆錄）。如前
    所述，因山凹處與平地所生雜草，無論其走向、形成均有所不同，則縱令較長，
    是否即會產生誤認，已非無疑；又肇事地點之前方有邊坡草坪空地，茍陳紹愚要
    與對向車進行會車，本可在該空地暫停或先減速駛至該草地待完成會車後繼續前
    行，從而證人劉劍秋證稱當時陳紹愚所駕駛之車輛在事故發生前之狀況並無可能
    於肇事路段外之地點與對向車會車云云，亦不足採。又查證人劉劍秋證稱肇事當
    時因上坡、下坡道路均有塞車，即一台車接著一台車，而其與陳紹愚等人組成之
    車隊共有十部車，陳紹愚之車係屬倒數第三部，而渠則係倒數第二部，在陳紹愚
    前方之車輛均已安全通過肇事路段等情（見同上卷第二四二頁筆錄）；則茍有如
    證人劉劍秋所述山凹處之長草會造成駕駛人之誤判屬實，何以在陳紹愚前方之車
    輛均能於會車時安全通過肇事路段，亦足見縱令有證人劉劍秋所稱雜草較長之情
    形，衡諸經驗法則，在一般情形下，有此環境，有此相同條件存在，在通常情形
    ，即不致會造成駕駛人誤判而發生墜落事故，則參諸前述，前開雜草情形縱屬真
    實，經核此條件與結果之發生，亦無相當因果關係。又查陳紹愚當時駕車既然最
    初僅係右前輪陷下崖邊，而其餘三輪仍在地面，加上陳紹愚仍在駕駛座，則此時
    其車之重心因仍在道路上，即不致墜落山谷，而一般駕駛人遇此情形，衡情通常
    會立即煞車，並下車查看陷落之原因，或採取倒車方式使該陷落之車輪再回至路
    面（因車子後方道路業已行駛經過，得以掌握其路況），而無論採取何方式，均
    不致造成本件人車跌落之事故，惟陳紹愚在未明路況下卻加油往前駛致後輪亦陷
    入崖邊，終致發生本件事故，亦足見本件事故係肇因於陳紹愚本身之駕駛不當，
    與前開林道之設置或管理有無欠缺並無相當因果關係。
  3.證人劉劍秋另亦證稱肇事當時之上下坡路段均係塞車，即一台車接著一台車，因
    車流量大，車速很慢等情；則既然當時陳紹愚所駕之車係「緩緩前進」，又係跟
    著前車，則當行經之肇事路段縱路寬變狹且未設置護欄，因上開情況，陳紹愚在
    緩慢行駛情形下本可輕易察覺，縱令其並未察覺，因既係跟著前車緩慢行進，當
    前車發現上開狀況而減速或向內（左）行駛時，其自亦應隨時採取應變措施，跟
    隨前車行進，從而被上訴人於肇事地點相當距離前是否豎立警告標誌或設置護欄
    ，均與本件肇事之發生並無任何關係。
  4.再查肇事地點之雜草茍如上訴人主張係高過車頭，則衡諸常情，駕駛人因無法判
    斷雜草生長之地點，在通常情形下，亦不致將車駛入高過車頭之草叢；從而縱令
    有前開雜草高過車頭情事，惟因一般情形，並不致會使駕駛人將車駛入草叢中，
    則陳紹愚逕行將車駛向草叢，因而發生人車跌落之事故，亦係因其個人之疏忽行
    為所致，就前開雜草生長之長度與本件事故之發生尚難認有相當因果關係。
  5.又查前開林道自八十七年至九十一年間每年入山車輛達四萬二千零十九輛至四萬
    二千八百零三輛不等，而此期間發生墜崖事故者除本件外，僅有九十年八月十八
    日發生在該林道一點七公里處之一件，而屬於肇事路段所發生之事故亦僅有本件
    等情，為上訴人所不爭執，並有新竹縣警察局橫山分局八十一年至九十一年清泉
    檢查所入山車輛統計表及車禍案件統計表各一份在卷可按（見同上卷第二三三至
    二三五頁）；是由上開資料顯示，亦足認本件事故之發生與被上訴人對林道之管
    理無相當因果關係。
  6.基於上述，本件縱令被上訴人機關就前開林道之肇事路段設置、管理有欠缺，然
    上開欠缺與本件事故之發生亦無相當因果關係，從而即無從令被上訴人負國家賠
    償法第三條第一項之國家賠償責任。
四、綜上所述，本件被上訴人就其設置、管理之前開林道既無欠缺通常安全性，且與
    本件事故之發生亦無因果關係，從而上訴人基於國家賠償法第三條第一項規定，
    請求被上訴人給付上訴人三百三十七萬零七十元及自起訴狀繕本送達翌日即九十
    一年八月八日起至清償日止，按年息百分之五計算之利息自非正當，不應准許。
    原審為上訴人敗訴之判決，核無違誤，應予維持。上訴意旨，仍執陳詞指摘原判
    決不當，求予廢棄改判，為無理由，應予駁回。
五、因本案事證已臻明確，兩造其餘主張陳述及所提之證據，經審酌後認與判決結果
    無涉，爰不一一論述，附此敘明。
六、據上論結，本件上訴為無理由，依民事訴訟法第四百四十九條第一項、第七十八
    條，判決如主文。
中      華      民      國    九十二    年     十二     月     三十     日
                                  民事第八庭
                                      審判長法  官  鄭  三  源
                                            法  官  周  美  月
                                            法  官  王  淇  梓
右正本係照原本作成。
如不服本判決，應於收受送達後二十日內向本院提出上訴書狀，其未表明上訴理由者
，應於提出上訴後二十日內向本院補提理由書狀（均須按他造當事人之人數附繕本）
上訴時應提出委任律師或具有律師資格之人之委任狀；委任有律師資格者，另應附具
律師資格證書及釋明委任人與受任人有民事訴訟法第四百六十六條之一第一項但書或
第二項（詳附註）所定關係之釋明文書影本。
中      華      民      國    九十二    年     十二     月    三十一    日
                                            書記官  張  美  華
附註：
民事訴訟法第四百六十六條之一（第一項、第二項）：
對於第二審判決上訴，上訴人應委任律師為訴訟代理人。但上訴人或其他法定代理人
具有律師資格者，不在此限。
上訴人之配偶、三親等內之血親、二親等內之姻親，或上訴人為法人、中央或地方機
關時，其所屬專任人員具有律師資格並經法院認為適當者，亦得為第三審訴訟代理人
。


司法院資訊處製作；財團法人民間司法改革基金會備份。
